臺灣板橋地方法院民事判決　　　　　　 99年度簡上字第257號
上　訴　人　周百騫
訴訟代理人　錢裕國律師
複代理人　　黃玥彤
　　　　　　張雅萍
被上訴人　　林千容
上列當事人間請求給付違約金事件，上訴人對於中華民國99年8
月23日臺灣板橋地方法院板橋簡易庭99年度板簡字第893 號第一
審判決提起上訴，經本院於99年12月22日言詞辯論終結，判決如
下：
    主  文
原判決關於命上訴人給付超過新台幣壹拾萬元及自民國九十九年
三月二十五日起至清償日止按年息百分之五計算之利息部分，及
該部份假執行之宣告，暨訴訟費用之裁判均廢棄。
上開廢棄部分，被上訴人在第一審簡易之訴及其假執行之聲請均
駁回。
其餘上訴駁回。
第一、二審訴訟費用由上訴人負擔十分之三，餘由被上訴人負擔
。
    事實及理由
一、被上訴人於原審起訴主張：緣上訴人委託訴外人冠甫不動產
    經紀有限公司（下稱冠甫公司）代為出售其所有，門牌號碼
    為台北縣板橋市○○路○ 段30號17樓之3 之房屋及基地（下
    稱系爭不動產），並於民國99年2 月23日簽立不動產專任委
    託銷售契約書予冠甫公司，其等雙方約定銷售期間自99年2
    月25日至同年3 月l 日，約定銷售價額為新台幣（下同）13
    ,600,000元，復於同日簽定委託銷售契約修正同意書，將約
    定委託銷售期間修改後延長至99年3 月13日止，並將約定委
    託銷售總金額修正為13,050,000元。嗣被上訴人經冠甫公司
    提供訊息及要約書（下稱系爭要約書），並詳細考慮後，被
    上訴人有意願以12,800,000元承買系爭不動產，並於99年2
    月25日下午1 時簽立系爭要約書，而冠甫公司亦在翌日（即
    26日）下午3 時45分，將系爭要約書交給上訴人簽署，上訴
    人亦同意被上訴人以12,800,000元買受系爭不動產。至此，
    上訴人已經認諾系爭要約書中之一切內容。然上訴人卻在簽
    立系爭要約書後，拒絕履行簽訂買賣契約書之義務，且於其
    後稱已將系爭不動產轉賣他人，上訴人違背系爭要約書內容
    ，並且嚴重影響被上訴人之權益。依系爭要約書第六條違約
    賠償規定：「本要約書經賣方承諾並送達買方後，因可歸責
    於買方或賣方之事由致無法簽訂買賣契約書時，他方即得請
    求違約方給付按房地成交價的百分之三計算之違約金作為損
    害賠償。」。故被上訴人依上開約定，得請求上訴人給付38
    4,000 元之違約金。為此爰依契約之法律關係，聲明請求上
    訴人應給付被上訴人384,000 元，及自訴狀繕本送達翌日起
    至清償日止，按年息5%計算之利息。【原審為被上訴人全部
    勝訴之判決，上訴人不服提起上訴，被上訴人就上訴人之上
    訴，則為答辯聲明：上訴駁回。】
二、上訴人則抗辯：
  (一)上訴人與被上訴人所為「預約」應認未符合特別成立要件，
    是該「預約」並未有效成立。蓋所謂契約（包含預約）之合
    致除須有要約與承諾外，尚有因約定而須具備特別成立要件
    為前提。是本件被上訴人未給付定金即屬未具備特別成立要
    件，自難認本件「預約」業已有效成立：
  1.本件上訴人與冠甫公司簽立之不動產委託銷售契約書第9 條
    訂定：「受託人依本契約仲介完成時，委託人應與受託人所
    仲介成交之買方另行簽訂不動產買賣契約書。」，可認該銷
    售委託契約書亦認於簽訂不動產買賣契約書之前確係有一預
    約存在。另依前揭委託銷售契約書第8 條規定：「買方支付
    定金後，如買方違約不買，委託人得沒收定金。如委託人違
    約不賣，應加倍返還買方所支付之定金」。足知於「預約」
    成立後若有拒絕履行本約之情事時，雙方得分別依約定主張
    沒收或加倍返還定金。再按系爭要約書第五條第(三)項亦訂定
    ：「買方」於賣方承諾要約書內容後，應於24小時內補足定
    金（成交價百分之五）。益證此所謂之定金係屬立約定金之
    類型。質言之，其係在成立契約以前交付之定金，用以擔保
    契約之成立。是本件不動產銷售委託契約書上既有明文約定
    須支付定金，而於受託人依本契約仲介完成時，委託人應與
    受託人所仲介成交之買方另行簽訂不動產買賣契約書，即可
    推知關於不動產買賣契約書簽訂前，尚有一預約存在，且依
    該契約書亦約定須先行交付定金（即要物性）（立約定金）
    以藉此兼顧買賣雙方之權益，俾防免無益或無信之磋商。是
    依所謂法律行為除須具備一般成立要件外，於特別約定之下
    尚有須具備特別成立要件時，若未有具備該特別成立要件即
    不能認該法律行為（即本件之預約）業已有效成立。又現今
    不動產買賣常情，其雙方當事人間磋商買賣價金，為免無益
    或無信之磋商，多要求買方支付斡旋金，另依系爭要約書第
    五條第(三)項亦訂定：「買方於賣方承諾要約書內容後，應於
    24小時內補足定金」，即係將前揭斡旋金再行補足而轉為定
    金。準此，益證「定金是否合法補足交付」當然影響預約是
    否業已有效成立，附此敘明。
  2.至上訴人於被上訴人所出具之系爭要約書簽署並註明時間，
    其性質上僅係證明「該要約通知已到達上訴人之意思而已。
    」。首先，就坊間不動產交易市場上所印制之要約書，其內
    容通常多在賣方確認簽名欄中會註有「賣方同意依本要約書
    上之條件出售」等記載，此可參上訴人另提供永慶不動產房
    屋仲介公司之制式要約書，其右下角賣方確認簽名欄內之文
    字自明。申言之，該文字即係欲促使賣方注意其是否同意以
    買方欲承購之價格出賣，以藉此保護消費者之權利及防杜日
    後滋生糾紛之情形。然查，本件冠亞不動產經紀有限公司（
    下稱冠亞公司）所提供之系爭要約書卻沒有類此『賣方同意
    依本要約書上之條件出售』等文字。則上訴人於簽署時豈可
    知悉該簽署所代表之法律上意義為何？據此，上訴人主觀上
    殊無同意以買方所欲承購價格1,280 萬元之條件予以出售。
    又系爭要約書賣方確認簽名同意欄既未註明「賣方同意依本
    要約書上之條件出售」，益證系爭要約書之性質乃「形式上
    」證明「冠亞公司有找到買方即被上訴人願意購買上訴人所
    委託出售之不動產，而由買方即被上訴人書寫之『要約書』
    以為證明」之情。矧查，系爭要約書中清楚記載被上訴人僅
    願出價1,280 萬元，與上訴人委託出售價格1,305 萬元有別
    。從而被上訴人之出價顯與上訴人所委託之價格不同，依民
    法第160 條第2 項之規定係「將要約擴張、限制或為其他變
    更而承諾者，視為拒絕原要約而為新要約。」足證系爭要約
    書充其量性質上僅得認係被上訴人所發出之「新要約」。復
    參以民法第95條第1 項之規定關於「非對話而為意思表示者
    ，其意思表示，以通知達到相對人時，發生效力」亦足知：
    前揭要約書之性質乃屬「非對話之意思表示」，故該要約書
    發生效力之時點必須「到達」上訴人後始生效力，從而被上
    訴人簽署該要約書而由冠亞公司送致上訴人閱覽並於其上簽
    署後註明時間，僅係證明「上訴人就該非對話意思表示已經
    到達」之意予以確認而已。
  3.再者，上訴人若同意以被上訴人所欲承購之價格1,280 萬元
    予以出售，亦應與居間仲介之冠甫公司再行簽訂「委託銷售
    契約修正同意書」，以變更委賣之價格為是。本件上訴人於
    99年2 月23日委託冠甫公司出賣上訴人所有系爭不動產，委
    託銷售價格原為1,490 萬元，復於同日上訴人另又簽署「委
    託銷售契約修正同意書」將委託銷售價格更改為1,305 萬元
    ，由此可見將委託銷售價格更改此舉乃為求嚴謹，故需另行
    簽立一「委託銷售契約修正同意書」也。蓋不動產之價值甚
    高需以書面同意乃示慎重，且亦可藉此達到保護消費者之權
    利及防杜日後滋生不必要之糾紛，況委託銷售金額乃契約必
    要之點，豈有如此輕率僅於系爭被上訴人所出具之要約書上
    簽署即謂有契約合致之理？殊難想像。準此，系爭不動產若
    欲以被上訴人所欲承購價格1,280 萬元出賣，自應以另行簽
    立變更「委託銷售契約修正同意書」為憑，此復可參上訴人
    於另案與冠甫公司（即為本件兩造居間之仲介公司）間關於
    給付違約金之訴訟（案號：鈞院99年度訴字518 號）之判決
    亦採此見解。
  4.況查，上訴人係委託冠甫公司銷售系爭不動產，非委請冠亞
    公司）出賣。經查，買方即被上訴人所簽立之系爭要約書，
    該立約人為冠「亞」公司，並非上訴人原委託之冠「甫」公
    司，則上訴人於系爭要約書上簽名時其主觀上既不知悉發生
    承諾出賣之效力。再者，系爭要約書上所委託之主體乃係冠
    「甫」公司，並非原委託之冠「亞」公司，再徵諸上訴人與
    冠甫公司所簽立之「不動產委託銷售契約書」最下部空白處
    亦印刷記載表明「各加盟店皆為獨立擁有及經營」，是冠甫
    公司與冠亞公司對上訴人而言仍係屬不同之主體。則上訴人
    於系爭要約書上簽署時，其主觀上僅係欲證明表示冠亞公司
    所出具之要約書，確認有一買方即被上訴人所為之要約通知
    已到達賣方即被上訴人之意思表示而已，非謂被上訴人與上
    訴人間之買賣預約，業已因該簽署而有承諾之意思表示而就
    此成立該預約。
  (二)退步言，縱認本件預約不得謂尚須具備收受定金此一要物行
    為即業已合法有效成立。然查，關於訂立預約進而有履行訂
    立本約義務者，是否得類推適用關於消費借貸中在訂立本約
    前賦與其一撤銷預約之權利，不無疑問？蓋於訂立本約前若
    他方有明顯重大之瑕疵以及違反誠實信用時，若未賦予他方
    一撤銷預約之權利亦未免過苛。況查，本件「預約」若認不
    需收受定金即謂業已有效成立，然於未依預約履行簽訂本約
    時，又課予其如此重之違約罰則，豈符合衡平？是認本件預
    約縱已有效成立，然因訴外人冠甫公司違反受託人義務，依
    民法第224 條之規定被上訴人亦須承擔其過失。從而，得認
    上訴人得就此撤銷該「預約」方為妥適。
  (三)再退萬步言，縱認前揭預約係有效成立。然原審遽認上訴人
    應給付被上訴人違約金，其亦未實質審究給付違約金之前提
    要件（即上訴人是否確係具有可歸責性）：
  1.按「債務人之代理人或使用人，關於債之履行有故意或過失
    時, 債務人應與自己之故意或過失, 負同一責任。」民法第
    224 條定有明文。次按系爭要約書第七條之約定，買方亦同
    意訴外人冠甫公司就系爭不動產買賣為其代理人。是以冠甫
    公司關於債之履行有故意或過失時，債務人（即被上訴人）
    應與自己之故意或過失負同一責任。
  2.再查，系爭要約書第六條約定：「本要約書經賣方承諾並送
    達買方後，因可歸責於買方或賣方之事由，致無法簽訂買賣
    契約書時，他方即得請求違約方給付按房地成交價的百分之
    三計算之違約金作為損害賠償。」至此，可知欲請求違約金
    之前提，需該違約者具有可歸責性。又關於要約書中所為之
    約定即應一體適用已如前述，故依系爭要約書第五條第(三)項
    關於「買方於賣方承諾要約書內容後，應於二十四小時內補
    足定金。」即為簽定買賣契約之先前義務。另依不動產委託
    銷售契約書第7 條第6 款亦約定：「受託人應於收受定金後
    二十四小時內通知委託人」，亦可知冠甫公司就系爭不動產
    買賣應善盡其受託人之義務。惟查，上訴人自始未收受定金
    ，更遑論被上訴人有於24小時內補足成交價百分之五之定金
    。況本件委託銷售契約書上亦未授予冠甫公司於收受定金後
    無須通知上訴人即得全權代理收受定金之約定。是認本件關
    於被上訴人及其代理人冠甫公司皆具有可歸責之情事，茲分
    別臚列於下：
  (1)被上訴人須承擔其代理人冠甫公司違反不動產委託銷售契約
    書第7 條第6 款之約定：「受託人應於收受定金後二十四小
    時內通知委託人」之過失。再者，依該契約書同條第3 款亦
    約定：「如買方簽立要約書，受託人應即將要約書轉交委託
    人。」經查，系爭要約書中記載系爭不動產於99年2 月25日
    13時有買家願意購買，然冠甫公司竟於99年2 月26日下午3
    時30分方以電話通知上訴人（而未將要約書轉交），顯已逾
    24小時而違反上開義務，對上訴人交易資訊獲得權與交易內
    容決定權大受影響。
  (2)被上訴人未盡契約之先前義務（即未依系爭要約書第五條第
    (三)項關於「買方於賣方承諾要約書內容後，應於二十四小時
    內補足定金。」之約定）
  3.綜上，上訴人自始未收受定金，被上訴人亦未依約定補足成
    交價百分之五之定金。實則係彼等先違反受託人之義務及契
    約之先前義務在先，始導致上訴人不依約履行之結果。是上
    訴人後續未出面與被上訴人洽談系爭不動產買賣事宜並非可
    歸責於上訴人之事由，難認上訴人應付給付違約金之責。
  (四)矧查，冠甫公司於覓得本件被上訴人承買前，已早有諸多違
    反受任人之義務，導致雙方信賴關係蕩然無存。期間包括曾
    經告知上訴人有買方（即訴外人陳慈遠）欲以1285萬元購買
    之情事，待上訴人準備好簽訂不動產買賣契約書後，又突然
    告知原欲購屋之買方已被其它仲介說服而欲另行購買其他房
    屋，導致上訴人於該次居間報告之下未能成立買賣契約。另
    上訴人於委託銷售期間因急著趕回美國，此亦為冠甫公司所
    明知，而其又未提供當地不動產近3 個月的成交價格行情參
    考，從而上訴人始誤以為系爭不動產有人願以1,280 萬元之
    價格購買係符合市場行情，方同意在系爭要約書上簽名，凡
    此種種皆再再顯示受託人（即被上訴人之代理人）有違背其
    受託義務而須由被上訴人承擔之責。職此之故，上訴人實無
    具備可歸責性，被上訴人請求上訴人給付違約金誠無理由。
  (五)綜上，就上訴人於另案與冠甫公司關於給付違約金之訴訟（
    鈞院99年度訴字518 號），冠甫公司之請求業已遭駁回確定
    ，且冠甫公司與被上訴人雖非同一當事人，然因冠甫公司為
    本件兩造之居間仲介，且冠甫公司其先有違反受託人之義務
    ，再者其未依不動產交易習慣及誠信原則先將委託銷售價格
    予以變更為1,280 萬元委賣，又冠甫公司於居間仲介系爭不
    動產買賣時有諸多之瑕疵之處。是依民法第224 條之規定及
    本件要約書第7 條之約定，買方即被上訴人既同意冠甫公司
    就系爭不動產買賣為其代理人，故被上訴人就冠甫公司之過
    失自亦須予以承擔，甚明。另上訴人與冠甫公司間上開關於
    給付違約金之訴訟，其基礎事實與本件兩造所爭執之點大致
    雷同，且就該重要之爭點法院已為審酌，當事人就該爭執業
    已盡攻防之能事，上開判決既認系爭買賣契約不為有效成立
    ，則鈞院若能為相同之判斷或主張，即得避免有裁判矛盾之
    虞以達到裁判一致性之目的，況此之結果亦較符合民事訴訟
    法上之誠信原則矣。
  (六)末按「約定之違約金過高者，法院得減至相當之數額。」民
    法第252 條定有明文，茲查本件如前所述，被上訴人實際上
    根本未依約交付定金，甚將5%之定金補足，不僅違反委託人
    之義務及契約之先前義務，且實質上亦未有何損失。再查自
    其99年2 月25日簽立系爭要約書表示確認承購起至99年2 月
    26日約定簽約日實僅相隔一日，而僅此一日之差，被上訴人
    不用支付任何定金，即可獲得384,000 元之高額違約金，豈
    符事理之平。故退萬步言，縱認上訴人仍須給付被上訴人違
    約金，亦有酌減之必要。
  (七)併為上訴聲明：
  1.原判決廢棄。
  2.被上訴人在第一審之訴駁回。
三、兩造不爭執事項：
  (一)上訴人於99年2 月23日與冠甫公司簽立「不動產專任委託銷
    售契約書」，委託冠甫公司專任銷售其所有之系爭不動產，
    委託銷售期間自99年2 月25日起至99年3 月1 日止，委託銷
    售總價為1,490 萬元。復於同日簽立修正書，將委託銷售總
    價修正為1,305 萬元，委託銷售期限延至99年3 月13日止，
    並有上開不動產專任委託銷售契約書影本、修正書影本各1
    份附卷可稽（見本院司板簡調字卷第6 至9 頁、第10頁）。
  (二)被上訴人擬出價1,280 萬元，向上訴人購買系爭不動產，並
    於99年2 月25日13時簽立冠亞公司所提供之要約書，委託冠
    亞公司居間仲介，冠亞公司則將被上訴人所簽立之系爭要約
    書交上訴人，經上訴人於99年2 月26日15時簽認，有系爭要
    約書影本1 紙附卷可稽（見本院司板簡調字卷第11頁）。
  (三)上訴人於99年2 月26日將系爭不動產以總價1,285 萬元，出
    售予訴外人陳慈遠，並有不動產買賣契約書影本1 份附卷可
    稽（見本院簡上字卷第16至23頁）。
四、本件之爭點及本院之判斷：
  (一)兩造間就系爭不動產是否已成立預約？
  1.按契約有預約與本約之分，兩者異其性質及效力。預約係約
    定將來訂立一定契約（本約）之契約，倘將來係依所訂之契
    約履行而無須另訂本約者，則非預約，有最高法院64年台上
    字第1567號判例、61年台上字第964 號判例可資參照。又買
    賣契約之成立，固應以標的物及價金之意思表示一致為其「
    必要之點」，惟買賣「預約」，亦非不得就標的物及價金之
    範圍先為擬定，作為將來訂立「本約」之張本，亦有最高法
    院84年度台上字第2295號裁判要旨可參。經查：被上訴人所
    出具之系爭要約書上，雖記載買賣之標的（即系爭不動產）
    、價金（即總價1,280 萬元）、價金付款方式，然於第五條
    第(一)項並約定：「買賣雙方應於賣方承諾並送達買方之日起
    五日內，至冠亞不動產簽訂不動產買賣契約書。」，是顯然
    屬「預約」之性質，且該預約之當事人，即為買賣之雙方。
  2.又系爭要約書已明載「要約人」即被上訴人擬以總價1,280
    萬元向賣方承購系爭不動產，且第七條第(一)項約定：「買方
    同意冠亞不動產可為買賣雙方之代理人，本要約書須經賣方
    親自記明承諾時間及簽章並送達買方時，雙方即應負洽商簽
    立買賣契約之一切義務，但賣方將要約擴張、限制或變更而
    為承諾時，視為拒絕原要約而為新要約，須再經買方承諾並
    送達賣方。本要約書併同其附件送達之。」，而上訴人確已
    於99年2 月26日15時在系爭要約書之「賣方簽認」欄簽名，
    並記明簽認日期、時間，復未就被上訴人之要約為任何之擴
    張、限制或變更，足證其就被上訴人之要約已為承諾。此與
    被上訴人出價是否已達上訴人委託訴外人冠甫公司出售系爭
    不動產之價格無關。蓋被上訴人所出價格如已達上訴人委託
    訴外人冠甫公司出售系爭不動產之價格，則被上訴人即無簽
    立要約書並委託仲介公司向上訴人斡旋之必要，此由系爭要
    約書上記載：「茲因要約人林千容委託冠亞不動產經紀有限
    公司（下稱冠亞不動產）居間仲介，擬承購坐落於台北縣板
    橋市○○路○段30號17樓之3 房屋及其基地持分，現因承購
    條件與賣方之出售條件有所差距，經買方審閱冠亞不動產提
    供之『要約書』，並約定如下條款... 。」自明。是於上訴
    人簽認系爭要約書，自係就被上訴人之要約為承諾之意。兩
    造之間就系爭不動產已成立訂立買賣本約之預約，應堪認定
    。故上訴人辯稱其於系爭要約書上簽名，僅係表示被上訴人
    之要約已到達上訴人之意思，非表示上訴人有承諾之意思云
    云，洵無足採。
  3.至上訴人另辯稱：被上訴人未依系爭要約書之約定，及上訴
    人與冠甫公司簽立之「不動產專任委託銷售契約書」之約定
    給付定金，故系爭預約未具備特別成立要件，而未有效成立
    一節。查上訴人與冠甫公司簽立之「不動產專任委託銷售契
    約書」，其契約之當事人為上訴人與冠甫公司，該契約之效
    力，自僅存於上訴人與冠甫公司之間，而與被上訴人無涉。
    另系爭要約書第五條第(三)項固約定：「買方於賣方承諾要約
    書內容後，應於二十四小時內補足定金（成交價百分之五）
    」，惟並未進一步就未給付定金之效力為約定。而依前開系
    爭要約書第五條第(一)項、第七條第(一)項約定，可知兩造於上
    訴人承諾並送達被上訴人時，即負有簽訂買賣本約之義務，
    是系爭預約之成立，並非以交付被上訴人交付定金為成立要
    件，即系爭要約書所約定之定金，並非「成約定金」，至多
    僅能認為係「立約定金」（即「猶豫定金」），意即在成立
    「本約」以前交付之定金，用以擔保「本約」之成立，且既
    約定由買方付定金，故該定金係作為擔保買方會依預約之約
    定簽訂不動產買賣契約甚明。是上訴人既主張系爭要約書關
    於定金約定之性質為「立約定金」，又謂系爭要約書所約定
    之「預約」須交付定金始能成立云云，顯係將「成約定金」
    與「立約定金」混淆，洵無足採。
  (二)被上訴人依系爭要約書第六條請求上訴人賠償違約金有無理
    由？
    查系爭要約書第六條約定：「違約賠償：本要約書經賣方承
    諾並送達買方後，因可歸責於買方或賣方之事由致無法簽訂
    買賣契約書時，他方即得請求違約方給付按房地成交價的百
    分之三計算之違約金作為損害賠償。」。本件上訴人並未於
    約定簽立本約即系爭不動產買賣契約之時日（99年2 月26日
    下午7 時）到場簽約，此為上訴人所不爭執。上訴人雖辯稱
    ：系爭要約書第七條約定，買方亦同意冠甫公司就本件買賣
    為其代理人；是冠甫公司關於債之履行有故意過失，依民法
    第224 條規定，被上訴人應與自己之故意或過失負同一責任
    。而冠甫公司違反與上訴人所簽立之不動產委託銷售契約書
    第7 條第6 、3 款：「受託人應於收受定金後二十四小時內
    通知委託人」、「如買方簽立要約書，受託人應即將要約書
    轉交委託人」之約定，及未盡系爭要約書第五條第(三)項之契
    約先前義務。故上訴人自始未收受定金，被上訴人亦未依約
    定補足成交價5%之定金，實則係其等先違反受託人之義務及
    契約之先前義務在先，始導致上訴人不依約履行之結果，故
    上訴人後續未出面與被上訴人洽談系爭不動產買賣事宜，非
    可歸責於上訴人等語。惟查：
  1.按民法第224 條前段規定：「債務人之代理人或使用人，關
    於債之履行有故意或過失時，債務人應與自己之故意或過失
    負同一責任。」係就債之履行，其代理人或使用人有故意或
    過失之情形，應視同債務人自己之故意或過失。本件上訴人
    與冠甫公司間簽立「不動產專任委託銷售契約書」，委託冠
    甫公司專任銷售系爭不動產，該委託銷售契約之效力僅存在
    於上訴人與冠甫公司之間，並不及於被上訴人。冠甫公司依
    該委託銷售契約應盡之義務，並非基於被上訴人之代理人身
    分所負擔之義務，反係基於其受上訴人委任所負之受任人義
    務。是冠甫公司縱有違反該委託銷售契約之情事，亦與被上
    訴人無關。因此，上訴人以冠甫公司違反不動產委託銷售契
    約書第7 條等受託人之義務，而認被上訴人就冠甫公司之故
    意或過失應與自己之故意或過失負同一責任，洵屬無據。
  2.矧系爭要約書係「冠亞公司」所提供予被上訴人，並非上訴
    人所提供，此為上訴人所主張。且系爭要約書第七條第(一)項
    前段約定：「買方同意冠亞不動產可為買賣雙方之代理人。
    」，故被上訴人並非同意冠甫公司可為兩造間系爭買賣之雙
    方代理人。是上訴人以冠甫公司違反與其簽訂之不動產委託
    銷售契約書之受託人義務為由，主張其未與被上訴人簽立買
    賣契約，係屬不可歸責於上訴人，尤屬無據。
  3.至上訴人另抗辯被上訴人未依系爭要約書第五條第(三)項約定
    補足定金，違反契約先前義務，故其未與被上訴人簽立買賣
    契約，係屬不可歸責於上訴人一節。經查：系爭要約書第五
    條第(三)項固約定：「買方於賣方承諾要約書內容後，應於二
    十四小時內補足定金（成交價百分之五）。」，惟依前開系
    爭要約書第五條第(一)項、第七條第(一)項約定，上訴人就被上
    訴人之要約為承諾，並送達被上訴人時，上訴人即負有簽訂
    買賣本約之義務，是上開約定之定金，並非「成約定金」之
    性質，故上訴人依系爭預約所負應與被上訴人簽立系爭不動
    產買賣契約之義務，本與被上訴人是否有依系爭要約書第五
    條第(三)項交付定金無關，上訴人自不得執以作為拒絕履行簽
    訂本約義務之理由。且定金契約為從契約及要物契約，即須
    以交付定金為要件，被上訴人未交付定金，僅能認兩造間之
    定金契約不成立，即被上訴人就系爭預約對上訴人所負之訂
    立本約之義務，無定金作為擔保，然對於預約之效力則無礙
    。矧本件被上訴人縱有交付定金，該定金之性質，亦係作為
    擔保買方會依預約之約定簽訂不動產買賣契約之用，已如前
    述。而本件兩造既已約定於99年2 月26日晚上7 時簽訂系爭
    不動產買賣契約書，並於系爭要約書約定被上訴人應於簽訂
    買賣契約書當日給付10 %之價金作為簽約金，該約定簽訂買
    賣契約之時間，距離上訴人簽立系爭要約書並未逾系爭要約
    書第五條第(三)項所約定之24小時，且被上訴人屆時已遵期到
    場要履行簽訂本約並給付10% 之價金之義務，自無另行再給
    付成交價5%之擔保性質之立約定金予上訴人之必要。是上訴
    人以被上訴人未依系爭要約書第五條第(三)項約定於24小時內
    補足定金，故其未與被上訴人簽立系爭不動產買賣契約係屬
    不可歸責於上訴人云云，洵無足採。
  4.參以，兩造原已約定於99年2 月26日晚上7 時簽訂系爭不動
    產買賣契約書，然上訴人屆時非但未到場簽約，反於同日，
    以總價1,285 萬元之價格，將系爭不動產出售予訴外人陳慈
    遠，並有上訴人所提出之不動產買賣契約書影本1 份附卷可
    稽（見本院簡上字卷第16至23頁），自足認兩造未能就系爭
    不動產簽訂買賣契約書，係因上訴人已將系爭不動產另行出
    售他人，自屬可歸責於上訴人。是被上訴人依系爭要約書第
    六條約定請求上訴人賠償違約金，即屬有據。
  (三)系爭要約書第六條約定按成交價3 ﹪計算違約金，其數額是
    否過高而應予酌減？
  1.按民法第252 條規定：「約定之違約金額過高者，法院得減
    至相當之數額。」故約定之違約金苟有過高情事，法院即得
    依此規定核減至相當之數額，並無應待至債權人請求給付後
    始得核減之限制。此項核減，法院得以職權為之，亦得由債
    務人訴請法院核減，有最高法院79年台上字第1612號判例可
    資參照。次按法院酌減違約金至相當之數額，須依一般客觀
    事實、社會經濟狀況及當事人所受損害情形，以為酌定標準
    ，亦有最高法院88年度台上字第337號裁判要旨可參。
  2.查本件被上訴人係於99年2 月25日下午1 時簽立系爭要約書
    ，上訴人則於99年2 月26日下午3 時30分簽立而為承諾，同
    日晚上7 時，兩造即約定簽訂系爭不動產買賣契約，惟屆時
    上訴人未到場，並於同日將系爭不動產以高於兩造成交價（
    1280萬元）之1,285 萬元價格出售予第三人，已如前述。又
    被上訴人係於99年2 月26日下午知悉上訴人已為承諾，及於
    翌日（即99年2 月27日）即已知悉系爭不動產已經上訴人出
    售予第三人（見原審板簡字卷第24頁被上訴人民事陳述狀）
    ，是自上訴人之承諾到達被上訴人（即99年2 月26日下午）
    起至被上訴人知悉上訴人已另行出售系爭不動產時（99年2
    月27日），其時程至多僅1 日。爰斟酌上情，及被上訴人因
    此付出之勞力、時間、成本，暨上訴人違約另行出售系爭不
    動產予第三人之價格，僅高於兩造約定之成交價5 萬元，與
    其他一切情況，認本件被上訴人請求上訴人賠償按成交價3%
    計算之違約金即384,000 元有過高情事，應酌減為10萬元為
    適當。
五、綜上所述，被上訴人依系爭要約書第六條之約定，請求上訴
    人給付10萬元，及自起訴狀繕本送達翌日即99年3 月25日起
    至清償日止，按年息5%計算之利息，為有理由，應予准許。
    逾此範圍之請求，為無理由，應予駁回。從而，原審判命上
    訴人給付超過10萬元本息及該假執行部分，自有未洽，上訴
    意旨就此部分指摘原判決不當，求予廢棄改判，為有理由，
    爰予廢棄改判如主文第二項所示。至於上開應准許部分，原
    審判命上訴人給付，並為假執行之宣告，核無違誤，此部分
    上訴，為無理由，應予駁回。
六、兩造其餘之攻擊或防禦方法及未經援用之證據，經本院斟酌
    後，認為均不足以影響本判決之結果，自無逐一詳予論駁之
    必要，併此敘明。
七、據上論結，本件上訴為一部有理由，一部無理由，依民事訴
    訟法第436 條之1 第3 項、第450 條、第449 條第1 項、第
    79條，判決如主文。
中    華    民    國  100     年    1     月    5     日
                  民事第一庭    審判長法  官  李世貴
                                      法  官  陳翠琪
                                      法  官  黃信樺
以上正本證明與原本無異
不得上訴。
中    華    民    國   100    年    1     月    5     日
                                      書記官  李佳靜